ACORDAO-COMPLETO-2412258

ACÓRDÃO 7981/2020 ATA 24/2020 - PRIMEIRA CÂMARA

VISTOS, relatados e discutidos estes autos que tratam de atos inicial e de alteração de aposentadoria emitidos no âmbito da Fundação Universidade de Brasília em favor dos Srs. Isaac Roitman, Jacques Rocha Velloso e Jose Carlos Cordova Coutinho,
ACORDAM os Ministros do Tribunal de Contas da União, reunidos em sessão da 1ª Câmara, ante as razões expostas pelo Relator, e com fundamento nos arts. 71, incisos III e IX, da Constituição Federal, 1º, inciso V, 39, inciso II, e 45 da Lei nº 8.443/92 e 262, § 2º, do Regimento Interno, em:
9.1. considerar ilegais os atos de concessão de aposentadoria aos Srs. Isaac Roitman (XXX.406.567-XX) , Jacques Rocha Velloso (XXX.960.687-XX) e José Carlos Cordova Coutinho (XXX.126.281-XX) , negando-lhes o correspondente registro;
9.2. determinar à Fundação Universidade de Brasília que adote medidas para:
9.2.1. dar ciência, no prazo de 15 (quinze) dias, do inteiro teor desta deliberação aos interessados, alertando-os de que o efeito suspensivo proveniente da interposição de eventuais recursos não os exime da devolução dos valores percebidos indevidamente após a respectiva notificação, caso esses não sejam providos;
9.2.2. encaminhar ao Tribunal, no prazo de 30 (trinta) dias contados da ciência da decisão, documento apto a comprovar que os interessados tiveram conhecimento do acórdão;
9.2.3. fazer cessar, no prazo de 15 (quinze) dias, o pagamento decorrente do ato considerado ilegal emitido em favor do Sr. Isaac Roitman (XXX.406.567-XX) , sob pena de responsabilidade solidária da autoridade administrativa omissa, devendo o órgão jurisdicionado adotar, ainda, providências no sentido de obter o ressarcimento dos valores pagos indevidamente ao interessado após o trânsito em julgado do MS 25.678/DF impetrado pela ASPOFUB perante o Supremo Tribunal Federal;
9.2.4. esclarecer à Fundação Universidade de Brasília que, no presente caso, a suspensão dos pagamentos decorrentes dos atos impugnados e a emissão de novos títulos de inatividade para os Srs. Jacques Rocha Velloso (XXX.960.687-XX) e José Carlos Cordova Coutinho ficam condicionados à eventual desconstituição da decisão liminar proferida pela Exma. Sra. Ministra Cármen Lúcia, do Supremo Tribunal Federal, no Mandado de Segurança 26.156/DF, hipótese em que também deverá ser providenciada a restituição dos valores referentes à URP de fevereiro de 1989 pagos aos interessados desde a impetração da ação, nos termos do art. 46, § 3º, da Lei 8.112/1990, salvo a superveniência de decisão judicial expressa dispondo de forma distinta.

Atos de aposentadoria emitidos no âmbito da Fundação Universidade de Brasília - Unb para fins de registro

Primeira Câmara

Fundação Universidade de Brasília.

3. Interessados/Responsáveis:
3.1. Interessados: Isaac Roitman (XXX.406.567-XX); Jacques Rocha Velloso (XXX.960.687-XX); José Carlos Cordova Coutinho (XXX.126.281-XX).

13.1. Ministros presentes: Walton Alencar Rodrigues (Presidente), Benjamin Zymler (Relator), Bruno Dantas e Vital do Rêgo.
13.2. Ministros-Substitutos presentes: Augusto Sherman Cavalcanti e Weder de Oliveira.

BENJAMIN ZYMLER

Adoto como relatório o parecer da unidade técnica, cujos termos são os seguintes:
"INTRODUÇÃO
Trata-se de atos de concessão de aposentadoria de Isaac Roitman (alteração) , Jacques Rocha Velloso (inicial) e José Carlos Cordova Coutinho (inicial) , ex-servidores da Fundação Universidade de Brasília (FUB) .
Os atos foram submetidos, para fim de registro, à apreciação do Tribunal de Contas da União (TCU) , de acordo com o art. 71, inciso III, da Constituição Federal. O cadastramento e a disponibilização ao TCU ocorreram por intermédio do Sistema de Apreciação e Registro de Atos de Admissão e Concessões, na forma dos arts. 2º, caput e incisos I a VI, e 4º, caput, da Instrução Normativa - TCU 78/2018.
HISTÓRICO
Exame preliminar verificou a inclusão de parcelas judiciais referentes a URP (26,05%) e incorporação de quintos nos proventos de aposentadoria dos interessados.
Diligenciada (peça 1, pg. 20-21 e peça 23) , a FUB encaminhou os esclarecimentos acostados às peças 1 (pg. 22-51) , 2, 3, 4 (pg. 1 a 27) , 25 e 30.  
Ademais, considerando que os atos deram entrada no Tribunal há mais de 5 anos, fez-se necessário promover a oitiva dos inativos (peça 4, pg. 34-35 e peças 11-12) , nos termos do Acórdão 587/2011-TCU-Plenário, de relatoria do Ministro Valmir Campelo. Em resposta, vieram aos autos os documentos constantes das peças 20 e 21.
EXAME TÉCNICO
Parcelas judiciais relativas à URP
Verificou-se, nos atos exame, pagamento de parcelas judiciais referentes a URP (26,05%) . Conforme contracheques extraídos do Siape (peça 31) , esses valores correspondem atualmente a R$ 6.281,68 para o Sr. Isaac Roitman, R$ 5.984,68 para o Sr. Jacques Rocha Velloso e R$ 2.825,50 para o Sr. José Carlos Cordova Coutinho.
O TCU tem por indevido o pagamento de percentuais relativos a planos econômicos, entre eles a URP, ainda que amparado por sentenças judiciais. Quanto a essa questão, é entendimento pacífico nesta Corte que essas parcelas não se incorporam indefinidamente aos vencimentos, pois têm natureza de antecipação salarial, sendo devidas somente até a reposição das perdas salariais havidas até então, o que ocorre na primeira data-base seguinte àquela que serviu de referência ao julgado. Nesse sentido, são inúmeros os arestos desta Corte, a exemplo do Acórdão 15722/2018-TCU-Primeira Câmara, de relatoria do Ministro Walton Alencar Rodrigues, e do Acórdão 1408/2019-TCU-Primeira Câmara, relatado pelo Ministro Bruno Dantas.
Assim, no que se refere ao pagamento de percentuais relativos a planos econômicos, a jurisprudência deste Tribunal, a exemplo do paradigmático Acórdão 2161/2005-TCU-Plenário, relatado pelo Ministro Walton Alencar Rodrigues, cristalizou-se no sentido de que: a) o pagamento destacado de vantagem decorrente de plano econômico deferida por sentença judicial não deve extrapolar a data-base seguinte à que serviu de referência ao julgado; b) vantagem decorrente de plano econômico não se incorpora à remuneração, a menos que orientação em sentido contrário esteja expressamente fixada na decisão judicial que a concedeu; c) quando a sentença judicial determinar expressamente incorporação de vantagem decorrente de plano econômico à remuneração, tal parcela deve ser paga  sob forma de vantagem pessoal nominalmente identificada (valores, e não percentuais) , sujeita exclusivamente aos reajustes gerais do funcionalismo e sem incidência do respectivo percentual sobre qualquer outra parcela.
Nesse sentido, prospera a posição firmada por ocasião da prolação do Acórdão 1857/2003-TCU-Plenário (Relator: Ministro Adylson Motta) , de que, 'excetuada a hipótese de a decisão judicial haver expressamente definido que a parcela concedida deva ser paga mesmo após o subsequente reajuste salarial, deve prevalecer a justa Súmula 322 do TST, cabendo a este Tribunal de Contas considerar ilegal o ato concessório, determinando a sustação dos pagamentos indevidos'.
A adoção de tal solução por parte do TCU constitui efetiva defesa da coisa julgada, pois estender o pagamento de parcelas antecipadas para além da data-base, sem expressa determinação judicial nesse sentido, seria extrapolar os limites do próprio julgado, consistindo em erro do gestor de pessoal na execução da ordem judicial.
Ademais, cabe ressaltar que vários Mandados de Segurança foram impetrados por associações de servidores da UnB a fim de garantir o pagamento da URP. Entre eles, o MS 25.678/STF, de autoria da Associação dos Aposentados da Fundação Universidade de Brasília (AposFUB) , no âmbito do qual foi prolatada sentença, transitada em julgado, que considera indevido o pagamento da URP, uma vez que não há de se falar em ofensa à coisa julgada ou decadência quanto à decisão do TCU de julgar ilegais e mandar cessar os pagamentos decorrentes de atos dos quais conste tal parcela.
Recentemente, ao analisar situação análoga, esse Tribunal se pronunciou, por meio do Acórdão 1880/2018-TCU-Segunda Câmara, relatado pelo Ministro Augusto Nardes, pela ilegalidade da inclusão da URP nos proventos de ex-servidores da FUB e pela suspensão de seu pagamento, uma vez que a jurisprudência do STF vem se firmando nesse sentido, a exemplo da decisão supramencionada, proferida no âmbito do MS 25.678/STF. 
Instados a se manifestar sobre as inconsistências supramencionadas, apenas o Sr.  Jacques Rocha Velloso apresentou suas alegações de defesa (peças 20-21) . Em documento encaminhado, o ex-servidor solicitou o sobrestamento do presente processo até decisão final nos autos do TC Processo 011.205/2009-0, considerando o despacho do Ministro José Múcio Monteiro no sentido de suspender os efeitos do Acórdão 561/2017-TCU-Plenário, relatado pelo Ministro Benjamin Zymler.
O referido TC trata, em seu cerne, do processamento irregular das compensações salariais por conta de alegadas perdas decorrentes de planos econômicos, mais especificamente do Plano Verão (URP) e o referido decisium ratifica a determinação feita no Acórdão 2355/2016-TCU-Plenário (relator Ministro Benjamin Zymler) , quanto à parametrização dos pagamentos de tais parcelas, tendo em vista a concessão de medidas liminares em sede de mandados de segurança impetrados por entidades de classe que ampararam a continuidade do pagamento das parcelas em alguns casos (MS 26156 e MS 28819) .
Ocorre que, a despeito das liminares concedidas, como ressaltado anteriormente, fora prolatada, no âmbito do MS 25.678/STF, de autoria da Associação dos Aposentados da Fundação Universidade de Brasília (AposFUB) , sentença, transitada em julgado, que considera indevido o pagamento da URP. Nesse sentido foi o entendimento exarado por meio do recente Acórdão 1880/2018-TCU-Segunda Câmara, relatado pelo Ministro Augusto Nardes, em alinhamento à jurisprudência que vem se consolidando no STF, a exemplo da decisão supramencionada, proferida no âmbito do MS 25.678. 
Assim, não merecem prosperar as alegações do Sr. Jacques Rocha Velloso, tampouco o pedido de sobrestamento dos presentes autos, visto que as jurisprudências do STF e TCU sobre o tema tem se firmado no sentido da ilegalidade e determinação da supressão dos pagamentos das parcelas referentes à URP nos proventos de aposentadoria dos ex-servidores da FUB. 
Parcelas referentes à incorporação de funções (quintos) 
Constatou-se ainda, nos contracheques atuais dos interessados (peça 31) , pagamentos de parcelas decorrentes da incorporação de quintos, com base na Portaria-MEC 474/87, a qual previa o cálculo das FC em forma de percentuais sobre a remuneração do Professor Titular da carreira do Magistério Superior, com Doutorado e em regime de Dedicação Exclusiva. 
13.	De acordo com a firme jurisprudência do TCU, é legítima a incorporação de quintos de função comissionada (quintos de FC) com base nos critérios definidos pela Portaria - MEC 474/1987. Contudo, é ilegítima a inclusão na base de cálculo da vantagem os reajustes concedidos pelas leis subsequentes que reestruturaram as carreiras das instituições federais de ensino ao longo do tempo, a teor do Acórdão 1283/2006-TCU-Segunda Câmara, de relatoria do Ministro Walton Alencar Rodrigues.
14.	As sentenças judiciais que garantem a percepção das funções comissionadas com base na Portaria - MEC 474/1987 não determinam que a vantagem do artigo 193 da Lei 8.112/1990 ou os quintos da função correspondente (art. 62 da Lei 8.112/1990) devam ser calculados para sempre com base nos parâmetros da Portaria - MEC 474/1987, mesmo sobre novos planos de carreira, e incluindo vantagens criadas posteriormente.
15.	Se as sentenças judiciais determinassem esse modo de cálculo, equivaleria a reconhecer direito adquirido a regime de vencimentos, o que é repelido pela jurisprudência do Supremo Tribunal Federal, a exemplo do RE 241.884-ES.
16.	As sentenças judiciais limitam-se a coibir decessos remuneratórios decorrentes da transformação das funções comissionadas (FC) em cargos de direção (CD) , conforme determinado pela Lei 8.168/1991.
17.	As razões pelas quais o TCU adotou esse entendimento estão muito bem explicadas no voto condutor do Acórdão 835/2012-TCU-Plenário, de relatoria do Ministro Augusto Nardes. Nesse acórdão, estão definidos os critérios para o cálculo das incorporações de quintos e opção dos servidores aposentados das instituições federais de ensino. São eles os seguintes:
	a) para os servidores que não ajuizaram ações judiciais (ou para os que o fizeram, mas não lograram êxito, em decisão transitada em julgado) , as parcelas de quintos com amparo na Portaria - MEC 474/1987, desde que tenham iniciado o seu exercício até 31/10/1991, devem ser pagas sob a forma de vantagem pessoal nominalmente identificada (VPNI) , ajustando-se o valor da parcela ao que era devido em 1/11/1991, data de eficácia da Lei 8.168/1991, atualizada, desde então, exclusivamente pelos reajustes gerais concedidos ao funcionalismo, conforme preceitua o art. 15, § 1º, da Lei 9.527/1997;
	b) para os servidores que obtiveram decisões judiciais favoráveis já transitadas em julgado, confirmadas em grau de recurso, os quintos de FC devem ser calculados adequando-se o valor nominal às condições deferidas na sentença, de modo que a quantia inicial seja apurada na data da publicação do provimento jurisdicional de 1º grau e, a partir daí, transformada em VPNI, atualizada, desde então, exclusivamente pelos reajustes gerais concedidos ao funcionalismo, conforme preceitua o art. 15, § 1º, da Lei 9.527/1997.
18.	Vale lembrar que o cálculo das FC estava previsto no art. 2º da Portaria - MEC 474/1987, o qual estabelecia que: 
Art. 2º. As Funções Comissionadas são previstas no Anexo I, devendo ser exercidas em regime de tempo integral. 
Parágrafo Único. A remuneração das Funções Comissionadas previstas no Anexo I terá valor igual ao da remuneração do Professor Titular da carreira do Magistério Superior em regime de Dedicação Exclusiva, com Doutorado, acrescida dos percentuais a seguir especificados:
FC-1 - 80%
FC-2 - 65%
FC-3 - 55%
FC-4 - 40%
FC-5 - 30%
FC-6 - 20%.
19.	Tendo em vista as alterações de moedas ocorridas em julho de 1993 e junho de 1994, foi adotada a tabela de remuneração vigente em janeiro de 1995 como referência para o cálculo da referida VPNI.
20.	A tabela a seguir apresenta os valores da VPNI integral para cada FC, CD e FG, conforme a jurisprudência do TCU (Acórdão 1915/2012-TCU-Plenário, relator Ministro Augusto Nardes) . 
	Funções Comissionadas - Portaria MEC 784/1987

	FUNÇÃO
	5/5 (10/10) 
	4/5 (8/10) 
	3/5 (6/10) 
	2/5 (4/10) 
	1/5 (2/10) 

	FC-1
	5.963,81
	4.771,04
	3.578,28
	2.385,52
	1.192,76

	FC-2
	5.466,83
	4.373,46
	3.280,09
	2.186,73
	1.093,36

	FC-3
	5.135,50
	4.108,40
	3.081,30
	2.054,20
	1.027,10

	FC-4
	4.638,52
	3.710,81
	2.783,11
	1.855,40
	927,70

	FC-5
	4.307,20
	3.445,76
	2.584,32
	1.722,88
	861,44

	FC-6
	3.975,87
	3.180,69
	2.385,22
	1.590,34
	795,17

	CD-1
	5.853,96
	4.683,17
	3.512,37
	2.341,58
	1.170,79

	CD-2
	5.017,68
	4.014,14
	3.010,61
	2.007,07
	1.003,54

	CD-3
	3.972,33
	3.177,86
	2.383,40
	1.588,93
	794,46

	CD-4
	2.926,98
	2.341,58
	1.756,18
	1.170,79
	585,39

	FG-1
	522,67
	418,14
	313,60
	209,07
	104,53

	FG -2
	364,28
	291,42
	218,56
	145,71
	72,86

	FG-3
	294,75
	235,80
	176,85
	117,90
	58,95

	FG-4
	161,27
	129,02
	96,76
	64,50
	32,25

	FG-5
	125,13
	100,10
	75,07
	50,05
	25,02

	FG-6
	91,76
	73,41
	55,05
	36,70
	18,35

	FG-7
	43,33
	34,66
	26,00
	17,33
	8,67

	FG-8
	33,62
	26,90
	20,17
	13,45
	6,72

	FG -9
	27,25
	21,80
	16,35
	10,90
	5,45

Segundo informações constantes do ato, o Sr. Isaac Roitman tem direito à incorporação de 4/5 de FC-3 e 1/5 de FG-1, que, conforme a tabela acima, corresponde ao valor total de R$ 4.2012,93 (R$ 4.108,40+R$ 104,53) . Nota-se que o valor atualmente pago ao inativo, considerando-se a soma das parcelas judicial e administrativa, perfaz o total de R$ 4.133,40, dentro, portanto dos limites aceitos pela jurisprudência do TCU.
Por sua vez, o Sr. José Carlos Cordova Coutinho, conforme discriminado no ato, faz jus à incorporação de 4/5 de CD-3 e 1/5 de FG-1, o que totaliza, segundo a tabela supra, R$ 3.282,39 (R$ 3.177,86 + R$ 104,53) . O interessado recebe atualmente a soma de R$ 2.801,57, valor de acordo, portanto, com os parâmetros do TCU.
Finalmente, o Sr. Jacques Rocha Velloso, recebe, somando-se as parcelas judicial e administrativa, o total de R$ 2.794,25 decorrentes da incorporação de 2/5 de CD-4, 2/5 de DAS 101.2 e 1/5 de FG-1 (peça 25, pg. 2) .  
Questionada em diligência, a FUB informou que diante da ausência de registros da forma de cálculo da parcela nos assentamentos do servidor, fez-se necessário recalcular o valor devido. Para tanto, a Universidade anexou sentença judicial que assegurou ao interessado a percepção dos quintos incorporados até a vigência da Lei 28.169/91 com base no valor da Função Comissionada - FC, na forma indicada pela Portaria 474/87 do MEC, e destacou que o inativo faz jus à 2/5 de FC-5, pelo período laborado nas funções de Diretor e Vice-diretor entre e 16/07/1976 a 15/07/1978, chegando ao valor de R$ 1.722,81 (peça 30) . Consultando-se a tabela acima, nota-se que este valor está de acordo com a jurisprudência do TCU (Acórdão 1915/2012-TCU-Plenário, relator Ministro Augusto Nardes) , restando sanada a inconsistência inicialmente apontada. 
Rubrica Opção
Detectou-se ainda, no contracheque do Sr. Isaac Roitman, o pagamento da rubrica "opção", no valor de R$ 6.758,11 (peça 31) . Consulta à base Sisac revela, contudo, que tal rubrica já constava da concessão inicial do servidor, julgada legal no âmbito do TC Processo 015.105/2000-9 há mais de 5 anos, tendo ocorrido a preclusão administrativa. 
CONCLUSÃO
Em razão do exposto e tendo em vista as análises realizadas nos atos de concessão de aposentadoria em epígrafe, cabe considerar ilegais e recusar os registros dos atos de Isaac Roitman, Jacques Rocha Velloso e José Carlos Cordova Coutinho, face ao pagamento indevido de parcela judicial referente à URP. 
PROPOSTA DE ENCAMINHAMENTO
Ante o exposto, e de conformidade com o preceituado nos artigos 71, III, da Constituição Federal de 1988; 1º, V, e 39, II, da Lei 8.443/1992; e 1º, VIII, e 259, II, do Regimento Interno/TCU, propõe-se:
1.1. considerar ilegais e recusar os registros dos atos iniciais de aposentadoria Jacques Rocha Velloso (CPF: XXX.960.687-XX) e José Carlos Cordova Coutinho (CPF: XXX.126.281-XX) e de alteração de aposentadoria de Isaac Roitman (CPF: XXX.406.567-XX) ;
1.2.  dispensar o ressarcimento das quantias indevidamente recebidas de boa-fé, consoante o disposto no Enunciado 106 da Súmula de Jurisprudência do TCU; 
1.2.1. determinar à Fundação Universidade de Brasília que:
1.2.2. faça cessar os pagamentos decorrentes dos atos impugnados, comunicando ao TCU, no prazo de quinze dias, as providências adotadas, nos termos dos art. 262, caput, do Regimento Interno do TCU, 8º, caput, da Resolução - TCU 206/2007;
1.2.3. emita novos atos de aposentadoria, livres da irregularidade apontada, e os submeta ao TCU no prazo de trinta dias, nos termos dos arts. 262, § 2º, do Regimento Interno do TCU;
1.2.4. informe aos interessados o teor do acórdão que for prolatado, alertando-os de que o efeito suspensivo proveniente de eventual interposição de recurso junto ao TCU não os exime da devolução dos valores indevidamente percebidos após a notificação, em caso de não provimento desse recurso; 
1.2.5. encaminhe ao TCU, no prazo de trinta dias, comprovante da data de ciência dos interessados, nos termos do art. 4º, § 3º, da Resolução - TCU 170/2004."
2.	O Ministério Público junto a esta Corte de Contas divergiu parcialmente da proposta da unidade técnica, aduzindo que:
	"Em face do que restou apurado nos autos, este representante do Ministério Público de Contas da União anui à proposta da Secretaria de Fiscalização de Pessoal (Sefip) pela ilegalidade e negativa de registro do ato de alteração da aposentadoria de Isaac Roitman (peça 32) , e dos atos iniciais das aposentadorias de Jacques Rocha Velloso (peça 33) e José Carlos Cordova Coutinho (peça 34) , ex-professores da Fundação Universidade de Brasília (FUB) , em razão do pagamento indevido de parcela judicial de URP (26,05%) .
2.	Com efeito, assiste razão à unidade técnica quanto à ilegalidade do pagamento aos inativos da citada parcela judicial. Isso porque é pacífico o entendimento no Tribunal de Contas da União, a exemplo do paradigmático Acórdão 2161/2005-TCU-Plenário, de que essas parcelas não se incorporam indefinidamente aos proventos, em razão da sua natureza de antecipação salarial, sendo devidas somente até a reposição das perdas salariais havidas até então, o que ocorre na primeira data-base seguinte àquela que serviu de referência ao julgado. É no mesmo sentido a decisão do STF no Mandado de Segurança (MS) 25.678.
3.	Não obstante, divergimos da proposta de determinação para suspensão imediata da parcela judicial de URP dos proventos dos inativos, pelos motivos a seguir expostos.
4.	Para sustentar a referida proposta a Sefip argumenta que (peça 36, p. 2) :
12. Recentemente, ao analisar situação análoga, esse Tribunal se pronunciou, por meio do Acórdão 1880/2018-TCU-Segunda Câmara, relatado pelo Ministro Augusto Nardes, pela ilegalidade da inclusão da URP nos proventos de ex-servidores da FUB e pela suspensão de seu pagamento, uma vez que a jurisprudência do STF vem se firmando nesse sentido, a exemplo da decisão supramencionada, proferida no âmbito do MS 25.678/STF.
5.	Todavia, observa-se que o pagamento da URP aos inativos está amparado por liminar concedida pela Ministra Cármen Lúcia, em 1/11/2006, no âmbito do MS 26.156, impetrado pelo Sindicato Nacional dos Docentes das Instituições de Ensino Superior (ANDES) ao qual os interessados são filiados, consoante se comprova nos respectivos contracheques acostados à peça 38, aonde se vê os descontos das mensalidades pagas à entidade, desde setembro de 2006, época da impetração do referido mandado de segurança. As decisões no referido MS foram proferidas nos seguintes termos (grifos inseridos) :
 (...) Pela natureza alimentar da URP, paga aos docentes substituídos durante alguns anos, e cujos valores representam parte considerável das remunerações devidas, defiro o pedido de medida liminar para determinar à autoridade indigitada coatora se abstenha de praticar atos tendentes a diminuir, suspender e/ou retirar da remuneração/proventos/pensões dos docentes substituídos a parcela referente à URP de fevereiro de 1989 e/ou impliquem a devolução dos valores recebidos àquele título, até a decisão final da presente Ação. (MS 26.156 MC, Relatora: Min. Cármen Lúcia, julgado em 1/11/2006, publicado em DJ 14/11/2006.Pelo exposto, suspendo as determinações contidas nas letras a e c da decisão cautelar proferida nos autos do Processo TC-Processo 011.205/2009-0 no que pertinem aos docentes da Universidade de Brasília, substituídos pelo Sindicato Nacional dos Docentes das Instituições de Ensino Superior - Andes no âmbito de sua Seção Sindical dos Docentes da Universidade de Brasília - ADUnB, mantendo-se, por óbvio, o pagamento da parcela URP (decisão transitada em julgado) na forma como era realizada quando do deferimento da medida liminar. Notifiquem-se o Tribunal de Contas da União e os órgãos da Universidade de Brasília responsáveis pelo cumprimento dessa decisão. (MS 26.156 MC, Relatora: Min. Cármen Lúcia, julgado em 7/10/2009, publicado em DJ 14/10/2009) .6.	Assim, em que pese a competência do Tribunal de Contas da União - inserta no inciso III do art. 71 da Constituição Federal - de apreciar os atos sob exame e deliberar pela sua ilegalidade, por conterem pagamento de parcela indevida (URP - 26,05%) , observa-se que a decisões acima transcritas obstaculizam que o TCU expeça determinação à unidade jurisdicionada para cessar os pagamentos decorrentes da multicitada parcela, até decisão final daquela ação, cujos autos encontram-se conclusos à relatora desde 13/12/2019.
7.	Portanto, anuímos à proposta da Sefip pela ilegalidade e negativa de registro dos atos em apreço, condicionando, todavia, a exclusão da parcela judicial de URP (26,05%) à decisão final de mérito a ser proferida nos autos do MS 26.156. Observa-se que decisões nesse sentido vêm sendo adotadas em processos semelhantes, a exemplo dos Acórdãos 11.839/2019, 11.840/2019 e 14.111/2019, todos da 1ª Câmara."
	É o Relatório.

não há

Procurador Rodrigo Medeiros de Lima.

APOSENTADORIA. ATOS INICIAL E DE ALTERAÇÃO. UNIVERSIDADE DE BRASÍLIA. PLANOS ECONÔMICOS. ABSORÇÃO EM RAZÃO DO ADVENTO DE NOVOS PLANOS DE CARREIRA. PRECEDENTES. MANDADO DE SEGURANÇA COLETIVO JULGADO PELO STF. OCORRÊNCIA DE COISA JULGADA EM RELAÇÃO AOS ASSOCIADOS DO IMPETRANTE. CONSIDERAÇÕES. ILEGALIDADE DOS ATOS. DETERMINAÇÕES.

APOSENTADORIA (APOS)

Secretaria de Fiscalização de Pessoal (SEFIP).

Em julgamento, atos iniciais e de alteração de aposentadoria emitidos no âmbito da Fundação Universidade de Brasília em favor dos Srs. Isaac Roitman (alteração) , Jacques Rocha Velloso (inicial) e José Carlos Cordova Coutinho (inicial) , todos ex-ocupantes do cargo de magistério superior.
2.	A unidade técnica, mediante consulta aos sistemas disponibilizados a esta Corte de Contas e diante das respostas às diligências realizadas, propõe a ilegalidade de todos os atos, haja vista o pagamento irregular de rubrica judicial referente a planos econômicos, determinando-se, em consequência, a cessação dos respectivos pagamentos, tendo em vista o trânsito em julgado do MS 25.678/DF, impetrado pela Associação dos Aposentados da Fundação Universidade de Brasília - APOSFUB, que considerou indevido o pagamento da URP.
3.	O Ministério Público junto a esta Corte de Contas manifestou-se de acordo com a proposta formulada pela unidade técnica quanto à ilegalidade dos atos, ressaltando, no entanto, a impossibilidade de se determinar a cessação do pagamento dos proventos, em razão de medida liminar deferida pelo Supremo Tribunal Federal nos autos do MS 26.156/DF, impetrado pelo Sindicato Nacional dos Docentes das Instituições de Ensino Superior - ANDES, cabendo, entretanto, determinação à FUB para que se proceda ao acompanhamento da lide.
4.	Esta Corte de Contas já se manifestou inúmeras vezes acerca do pagamento de rubricas relativas a planos econômicos determinadas por decisões judiciais trabalhistas transitadas em julgado, considerando ilegal a inclusão nos proventos de servidor público estatutário e nas pensões dele advindas de vantagem decorrente de decisão judicial proferida pela Justiça do Trabalho no âmbito do regime celetista, por se tratar de vantagem incompatível com o regime jurídico dos servidores públicos da União, das autarquias e das fundações instituído por força da Lei 8.112/1990.
5.	Tal entendimento, inclusive, já se encontra sumulado no âmbito desta Corte de Contas, por meio do seu Enunciado nº 241, cujos termos são os seguintes:
"As vantagens e gratificações incompatíveis com o Regime Jurídico Único, instituído pela Lei nº 8.112/1990, de 11/12/1990, não se incorporam aos proventos nem à remuneração de servidor cujo emprego, regido até então pela legislação trabalhista, foi transformado em cargo público por força do art. 243 do citado diploma legal". 
6.	Não fosse isso, as parcelas relativas a planos econômicos reconhecidas por meio de decisões deveriam, na verdade, ter sido absorvidas pelos sucessivos planos de carreira dos servidores, conforme sistemática aprovada pelo Plenário desta Corte no Acórdão 2.161/2005, que resolveu, entre outras medidas:
"9.2.1. determinar à Secretaria de Recursos Humanos do Ministério do Planejamento, Orçamento e Gestão (SRH/MP) para que, na qualidade de gestora do sistema integrado de recursos humanos do Poder Executivo Federal, em conjunto com as unidades pagadoras do Siape, envide esforços no sentido de:
9.2.1.1. alterar o sistema Siape a fim de que as rubricas referentes às sentenças judiciais sejam pagas em valores nominais, e não com base na aplicação contínua e automática de percentuais parametrizados sobre todas as parcelas salariais do servidor, lembrando que aquelas rubricas não devem incidir, inclusive, sobre vantagens criadas por novos planos de carreira após o provimento judicial;
9.2.1.2. recalcular, em cada caso, o valor nominal deferido por sentença judicial relativa a planos econômicos, de tal forma que a quantia inicial seja apurada, quando possível, na data do provimento jurisdicional, limitando-se essa revisão ao prazo de 5 anos anteriores. Acrescentar ao valor nominal calculado na data da sentença, apenas os reajustes gerais de salário do funcionalismo público federal ocorridos no período e subtrair as sucessivas incorporações decorrentes de novas estruturas remuneratórias criadas por lei, até a absorção integral dessa vantagem;" (in DOU de 23/12/2005) .
7.	Tais determinações indicam claramente o exato tratamento a ser dado às vantagens oriundas de decisões judiciais em face da implantação de novos planos de carreira instituídos por leis supervenientes às decisões judiciais. Dessa forma, para dar correto cumprimento ao entendimento desta Corte, a unidade jurisdicionada deveria ter calculado o valor da vantagem decorrente da decisão judicial, pagando-a sob a forma de VPNI (Vantagem Pessoal Nominalmente Identificada) , cujo valor nominal apurado ficaria sujeito apenas aos aumentos gerais concedidos aos servidores públicos, devendo ser ele absorvido pelas reestruturações de carreira posteriores.
8.	Com efeito, não há como se admitir que o cálculo da parcela alusiva a supostas perdas inflacionárias seja efetuado mediante a aplicação do índice de reajuste alegadamente suprimido à época sobre a composição atual dos vencimentos dos servidores. Neste ínterim de mais de duas décadas, afora a alteração de regime jurídico da CLT para o RJU, o que inviabilizaria a execução da decisão trabalhista transitada em julgado, houve inúmeras modificações na estrutura remuneratória dos servidores, com instituição de novos planos de cargos e salários, criação e extinção de gratificações, reenquadramentos e reclassificações nas carreiras, ensejando a absorção da referida vantagem pelas novas estruturas remuneratórias previstas em leis supervenientes à decisão judicial transitada em julgado. 
9.	Cumpre salientar que esse posicionamento sobre a matéria, já pacificado no TCU, em nada difere do entendimento também já consolidado no âmbito do Poder Judiciário, que tem afastado, nessas hipóteses, a ocorrência da coisa julgada. Veja-se, nesse sentido, o seguinte precedente do Supremo Tribunal Federal, proferido em repercussão geral:
"CONSTITUCIONAL. PROCESSUAL CIVIL. SENTENÇA AFIRMANDO DIREITO À DIFERENÇA DE PERCENTUAL REMUNERATÓRIO, INCLUSIVE PARA O FUTURO. RELAÇÃO JURÍDICA DE TRATO CONTINUADO. EFICÁCIA TEMPORAL. CLÁUSULA REBUS SIC STANTIBUS. SUPERVENIENTE INCORPORAÇÃO DEFINITIVA NOS VENCIMENTOS POR FORÇA DE DISSÍDIO COLETIVO. EXAURIMENTO DA EFICÁCIA DA SENTENÇA.
1. A força vinculativa das sentenças sobre relações jurídicas de trato continuado atua rebus sic stantibus: sua eficácia permanece enquanto se mantiverem inalterados os pressupostos fáticos e jurídicos adotados para o juízo de certeza estabelecido pelo provimento sentencial. A superveniente alteração de qualquer desses pressupostos (a) determina a imediata cessação da eficácia executiva do julgado, independentemente de ação rescisória ou, salvo em estritas hipóteses previstas em lei, de ação revisional, razão pela qual (b) a matéria pode ser alegada como matéria de defesa em impugnação ou em embargos do executado.
2. Afirma-se, nessa linha de entendimento, que a sentença que reconhece ao trabalhador ou servidor o direito a determinado percentual de acréscimo remuneratório deixa de ter eficácia a partir da superveniente incorporação definitiva do referido percentual nos seus ganhos.
3. Recurso extraordinário improvido"  (RE nº 596.663/RJ, Relator p/ acórdão Ministro Teori Zavascki, in DJe 26/11/2014 - grifou-se) .
10.	Da leitura dos fundamentos do referido precedente, extrai-se o entendimento de que os efeitos da coisa julgada estão adstritos à relação jurídica vigente à época em que proferida a decisão judicial, não estendendo os seus efeitos à nova relação jurídica instituída com a aposentadoria estatutária do servidor, tampouco com a concessão de proventos de pensão após o óbito do instituidor do benefício.
11.	Assim sendo, mostra-se patente a ilegitimidade da percepção da vantagem decorrente de planos econômicos oriunda de decisão judicial transitada em julgado, impondo-se o julgamento pela ilegalidade de todos os atos ora submetidos a julgamento, por contemplarem o pagamento da referida parcela consoante se extrai dos formulários do Sistema Sisac (peças 32 a 34) .
12.	Resta, por fim, analisar a proposta do órgão ministerial quanto à impossibilidade de se determinar a cessação dos pagamentos dos proventos em virtude do pagamento de rubrica judicial relativa a planos econômicos, uma vez que tramita no Supremo Tribunal Federal o Mandado de Segurança Coletivo nº 26.156/DF, impetrado pela entidade de classe dos Docentes das Instituições de Ensino Superior - ANDES - Sindicato Nacional, da relatoria da Ministra Cármen Lúcia.
13.	Observe-se que, no referido processo, foi concedida medida liminar em 6/11/2006, a qual se encontra em vigor até a presente data, impedindo quaisquer ações que possam diminuir, suspender ou retirar da remuneração ou dos proventos dos interessados, representados pela entidade sindical, a parcela referente à URP de fevereiro de 1989 ou que implicassem na devolução de valores recebidos sob esse mesmo título, até a decisão final de mérito.
14.	Ocorre que, além da referida ação mandamental, foram impetrados perante o Supremo Tribunal Federal outros dois mandados de segurança pela Associação dos Aposentados da Fundação Universidade de Brasília - ASPOFUB e pelo Sindicato dos Trabalhadores da Fundação Universidade de Brasília - SINTFUB, com vistas a suspender determinação no sentido de instar a UnB a proceder à absorção da URP, respectivamente, os MS 25.678/DF (Rel. Ministro Eros Grau) e MS 28.819/DF (Rel. Ministro Ricardo Lewandowski) nos quais foram deferidas as seguintes medidas liminares: no MS 25.678, em 29/11/2005; no MS 28.819, em 16/9/2010. 
15.	Em 31/10/2014, o Relator Ministro Luiz Fux, sucessor do Ministro Eros Grau, proferiu decisão de mérito no MS 25.678/DF (no qual se discutia o pagamento da vantagem contestada aos inativos e pensionistas daquela instituição federal de ensino) pela denegação da ordem de segurança, nos seguintes termos:
"A eventual menção, no corpo das sentenças já transitadas e favoráveis aos associados no sentido da incorporação da vantagem de 26,05% da URP não esvazia essas assertivas, à medida que tais incorporações restringiram-se ao período em que vigorou o regime jurídico antigo. Não há, assim, qualquer ofensa à coisa julgada na atuação do TCU.
 (...) 
Pelo exposto, nego seguimento ao mandado de segurança, na forma do art. 21, § 1º, do Regimento Interno desta Corte. Prejudicado o agravo regimental interposto pela União."
16.	Referida decisão foi mantida pela Primeira Turma do STF em agravo regimental e em embargos de declaração, os quais foram acolhidos para esclarecer que não seria devida a devolução dos valores indevidamente recebidos de boa-fé pelos impetrantes até a data da revogação da medida liminar, tendo ocorrido o trânsito em julgado da decisão em 5/3/2016.
17.	Ressalte-se que paralelamente ao mandados de segurança impetrado perante o Supremo Tribunal Federal, a ANDES ajuizou a Ação Ordinária 0020641-19.2006.4.01.3400 perante a Seção Judiciária do Distrito Federal acerca do pagamento dos planos econômicos, mesmo objeto do MS 26.156.
18.	O Tribunal Regional Federal da 1ª Região, apreciando a matéria, decidiu pela inexistência do direito dos substituídos processualmente pela ANDES à parcela relativa à URP de fevereiro de 1989 (26,05%) , em acórdão assim ementado:
"ADMINISTRATIVO. SERVIDOR PÚBLICO. URP/89 - 26,05%. SENTENÇA TRABALHISTA TRANSITADA EM JULGADO. REESTRUTURAÇÃO DE CARREIRA. SUSPENSÃO DO PAGAMENTO. INEXISTÊNCIA DE DIREITO A REGIME JURÍDICO. AUSÊNCIA DE VIOLAÇÃO À COISA JULGADA E AO DIREITO ADQUIRIDO. IRREDUTIBILIDADE DE VENCIMENTO. ANTECIPAÇÃO DE TUTELA REVOGADA. REPOSIÇÃO AO ERÁRIO INCABÍVEL.
1. A reestruturação de carreira assegurou a irredutibilidade de vencimentos, não havendo cogitar a manutenção de pagamento de vantagem obtida por força de decisão judicial (URP/89, de 26,05%) , uma vez que tal situação jurídica passou a ser regulamentada pela nova lei, não havendo falar em ofensa à coisa julgada. 
2. As parcelas decorrentes de decisão judicial foram absorvidas por superveniente plano de cargos e carreiras, daí a impossibilidade de a decisão judicial transitada em julgado permanecer hígida no decorrer do tempo, quando se verifica a alteração no regime jurídico dos servidores, porque a sentença que reconhece direito a determinada vantagem, como na espécie, é tipicamente sentença com eficácia rebus sic stantibus, ou seja, sua eficácia permanece enquanto vigente o regime jurídico que assegura a percepção dessa vantagem.
3. Não há direito adquirido a regime jurídico instituído por lei, nem a inalterabilidade das regras concernentes à retribuição de servidores públicos, por isso que não se tem direito adquirido à permanência da incorporação aos salários, vencimentos, proventos, soldos e pensões, do índice de reajuste de 26,05% de fevereiro de 1989 (Lei n. 7.730/89) . Precedentes declinados no voto. 
4. Predomina na jurisprudência o entendimento de que as vantagens e gratificações incompatíveis com o Regime Jurídico Único não se incorporam aos vencimentos do servidor, vez que o contrato de trabalho foi extinto e os empregos transformados em cargos públicos, inexistindo direito à manutenção da percepção de vantagem própria do regime celetista.
5. Nesse sentido é expressivo julgado do Supremo Tribunal Federal, no qual foram resolvidas questões concernentes à inexistência de direito adquirido e da não ocorrência da decadência, entre outras questões postos neste recurso: Agravo regimental em mandado de segurança. Decisão do Tribunal de Contas da União. Ilegalidade do ato de concessão de aposentadoria. Conclusão pela ilegalidade do ato de concessão de aposentadoria. Possibilidade. Não há direito adquirido a regime jurídico. Ausência de violação do princípio da coisa julgada. Agravo regimental não provido. 1. O art. 205 do Regimento Interno do Supremo Tribunal autoriza o Relator a julgar monocraticamente o mandado de segurança que versar matéria objeto de jurisprudência consolidada do Tribunal. Precedentes. 2. Consoante Jurisprudência da Corte, não há direito adquirido a regime jurídico referente à composição dos vencimentos de servidor público, podendo, destarte, a Corte de Contas da União concluir pela ilegalidade do ato de concessão de aposentadoria se a conclusão obtida, embora respeitando decisão judicial transitada em julgado, se fundamenta na alteração do substrato fático-jurídico em que proferido o decisum (tais como alteração do regime jurídico do vínculo ou reestruturação da carreira) . 3. Não há que se falar em irredutibilidade de vencimentos se as parcelas questionadas tiverem sido pagas de forma ilegal ou no caso de absorção de determinada vantagem por reajustes sucessivos concedidos na remuneração. 4. A jurisprudência da Corte é iterativa no sentido de que o ato concessivo de aposentadoria, pensão ou reforma configura-se como ato complexo, cujo aperfeiçoamento somente ocorre com o registro perante a Corte de Contas, após submissão a juízo de legalidade. Assim, a aplicação do prazo decadencial previsto no art. 54 da Lei nº 9.784/99 somente se opera a partir da publicação do referido registro. 5. Agravo regimental a que se nega provimento. (MS 32683 AgR-segundo, Relator (a) :  Min. DIAS TOFFOLI, Segunda Turma, julgado em 23/08/2016, PROCESSO ELETRÔNICO DJe-217 DIVULG 10-10-2016 PUBLIC 11-10-2016) 
6. Fica revogada a antecipação de tutela, estando os servidores exonerados do dever de reposição ao erário dos valores recebidos em razão dos atos administrativos que se mantiveram por decisões judiciais e cujo fundamento é uma sentença trabalhista. 
7. Apelação do autor desprovida. Apelações das rés e remessa oficial providas. Agravo retido provido. Julgamento realizado em sessão ampliada (art. 942 do CPC) "  (Apelação 0020641-19.2006.4.01.3400, Relator p/ acórdão Des. Jamil Rosa de Jesus Oliveira, in DJe 28/11/2018) .
19.	Observe-se, contudo, que ainda não houve o trânsito em julgado do referido acórdão, o qual deve ser objeto de acompanhamento em virtude da possível repercussão que terá no pagamento da vantagem impugnada por esta Corte de Contas.
20.	Acerca da coisa julgada no mandado de segurança coletivo, o art. 22 da Lei nº 12.016/2009, que disciplina o mandado de segurança individual e coletivo e dá outras providências, dispõe o seguinte:
Art. 22. No mandado de segurança coletivo, a sentença fará coisa julgada limitadamente aos membros do grupo ou categoria substituídos pelo impetrante. 
§ 1º. O mandado de segurança coletivo não induz litispendência para as ações individuais, mas os efeitos da coisa julgada não beneficiarão o impetrante a título individual se não requerer a desistência de seu mandado de segurança no prazo de 30 (trinta) dias a contar da ciência comprovada da impetração da segurança coletiva. 
§ 2º. No mandado de segurança coletivo, a liminar só poderá ser concedida após a audiência do representante judicial da pessoa jurídica de direito público, que deverá se pronunciar no prazo de 72 (setenta e duas) horas.
21.	Ainda sobre o tema, ensina Teori Albino Zavascki que:
"Uma quarta característica das ações coletivas é a da liberdade de adesão do titular do direito subjetivo individual ao processo coletivo. Segundo o regime comum aplicável às ações coletivas em geral, a vinculação do interessado ao processo coletivo há de ser manifestada de forma expressa e inequívoca. A faculdade de aderir compreende (a) a de se litisconsorciar ou não ao substituto processual autor da ação coletiva, (b) a de promover ou de prosseguir a ação individual e, finalmente, (c) a de utilizar ou não, em seu favor, a sentença de procedência. Essas opções estão expressas na disciplina da ação coletiva da Lei 8.078/90 (Código de Defesa do Consumidor) . O interessado que optar pela não vinculação poderá ser beneficiado, mas jamais prejudicado, com o resultado da demanda coletiva. Conseqüências negativas ao seu patrimônio jurídico dependeriam de previsão legal, inexistente em nosso ordenamento.
Quanto a esse aspecto, a Lei 12.016/2009 trouxe significativa alteração, estabelecendo um sistema diferente para o exercício da liberdade de adesão. Conforme decorre do seu art. 22, a vinculação do titular do direito individual ao mandado de segurança coletivo será automática, só não ocorrendo se, tendo ele ciência da impetração coletiva, manifestar opção pela não-vinculação, insistindo em manter o seu próprio mandado de segurança anteriormente proposto. Embora a norma refira unicamente a não "desistência do seu mandado de segurança", como modo de expressar a opção pela exclusão, deve-se entender, por interpretação sistemática e analógica, que também serve à mesma finalidade a manifestação do titular do direito individual que, ciente da impetração coletiva, (a) não desiste de ação individual de outra espécie com o mesmo objeto, porventura em curso, ou (b) propõe, antes da sentença na impetração coletiva, mandado de segurança ou outra espécie de ação individual com o mesmo objeto, ou, ainda, (c) expressa formalmente sua decisão de não se vincular ao mandado de segurança coletivo. Essa última alternativa decorre da faculdade, que a todos assiste - e que a Lei 12.016/2009 não afasta -, de renúncia à ação ou ao próprio direito material. Em casos tais, o titular do direito individual ficará vinculado unicamente ao resultado da demanda individual porventura proposta, independentemente do seu sucesso ou insucesso, não se beneficiando nem se prejudicando com o resultado do mandado de segurança coletivo.
 (...) 
Quanto ao regime da coisa julgada, aplicam-se ao mandado de segurança coletivo, além das normas próprias e específicas adiante referidas, as que tratam do mandado de segurança individual. Segundo dispõe o art. 19 da Lei 12.016/2009, "a sentença ou o acórdão que denegar mandado de segurança, sem decidir o mérito, não impedirá que o requerente, por ação própria, pleiteie os seus direitos e os respectivos efeitos patrimoniais". A rigor, manteve-se o regime tradicional estabelecido na Lei 1.533, de 1951, segundo a qual "a decisão do mandado de segurança não impedirá que o requerente, por ação própria, pleiteie os seus direitos e os respectivos efeitos patrimoniais" (art. 15) e "o pedido de mandado de segurança poderá ser renovado se a decisão denegatória não lhe houver apreciado o mérito" (art. 16) . O que, aparentemente, resulta desses dispositivos é que, na ação individual de mandado de segurança, somente haveria coisa julgada em caso de procedência do pedido. Não é assim, todavia. Também faz coisa julgada a sentença que, examinando o mérito, denegar a segurança. Convém salientar que, em mandado de segurança, para denegar a ordem no mérito é indispensável (a) que não haja dúvida alguma a respeito dos fatos e (b) que, inobstante isso, seja negada a existência do direito afirmado na impetração. Confirma-se que o fato existiu, mas se nega que desse fato resultou lesão ou ameaça a direito. Se a denegação é por falta de prova (= dúvida sobre a existência dos fatos) , não há coisa julgada material em mandado de segurança, nem individual, nem coletivo. No particular, é nítida a distinção em relação ao regime comum, em que a sentença de improcedência faz coisa julgada material não apenas quando nega a existência do direito, mas também quando não estão provados os fatos dos quais decorreria o direito afirmado.
O que se quer salientar, com isso, é que, em mandado de segurança, individual ou coletivo, não haverá coisa julgada material quando a denegação da ordem decorrer da insuficiência da prova.
Referindo-se especificamente ao mandado de segurança coletivo, o art. 22 da Lei 12.016/2009 estabelece que " (...) a sentença fará coisa julgada limitadamente aos membros do grupo ou categoria substituídos pelo impetrante". Essa norma tem sentido duplo: (a) o de limitar a eficácia subjetiva (ao universo dos membros da entidade impetrante) e (b) o de vincular aos seus efeitos esses membros, substituídos no processo. Não há, na lei, qualquer distinção ou ressalva quando ao conteúdo da sentença, se de procedência ou de improcedência do pedido. Assim, deve-se entender que a coisa julgada produz efeitos em relação às pessoas e entidades vinculadas ao processo, mesmo quando a sentença, julgando o mérito, denegar a ordem. Excluem-se, evidentemente, os que optaram pela não vinculação ao processo. Realça-se o sistema próprio de vinculação, antes referido: diferentemente do que ocorre nas ações coletivas em geral, no mandado de segurança coletivo a vinculação será automática em relação a todos os substituídos que, tendo sido comprovadamente cientificados da impetração coletiva, não optaram pela exclusão.
O regime, portanto, será semelhante ao da ação civil pública para tutela de direitos coletivos (art. 16 da Lei 7.347/85) e ao da ação popular (art. 18 da Lei 4.717/65) , nas quais a sentença de improcedência também faz coisa julgada erga omnes salvo quando decorrer de deficiência ou insuficiência da prova. Em se tratando de mandado de segurança coletivo, a sentença de mérito fará coisa julgada, mesmo quando negar a pretensão do impetrante; porém, não se considera sentença de mérito (e, portanto, não fará coisa julgada) a que denega a ordem em razão da deficiência de prova dos fatos alegados na impetração"  (in O mandado de segurança coletivo na Lei 12.016/2009, apud: A ação civil pública após 25 anos, Coordenador Édis Milaré, SP: RT, 2010, p. 789-800 - grifou-se) .
22.	No caso concreto, a questão tratada no MS nº 25.678/DF era exclusivamente de direito, tendo o Supremo Tribunal Federal, ao final, decidido conclusivamente pela inexistência do próprio direito alegado pela impetrante, decisão essa vinculativa de todos os associados da Associação dos Aposentados da Fundação Universidade de Brasília - ASPOFUB, em relação aos quais, por força da coisa julgada, deve ser aplicado o seguinte entendimento, in verbis:
"AGRAVO REGIMENTAL EM MANDADO DE SEGURANÇA. DIREITO ADMINISTRATIVO. PROVENTOS. APOSENTADORIA. ACÓRDÃO DO TCU QUE DETERMINOU A EXCLUSÃO DE VANTAGEM ECONÔMICA RECONHECIDA POR DECISÃO COM TRÂNSITO EM JULGADO (URP, 26,05%) . COMPETÊNCIA CONSTITUCIONAL ATRIBUÍDA À CORTE DE CONTAS. MODIFICAÇÃO DE FORMA DE CÁLCULO DA REMUNERAÇÃO. INEXISTÊNCIA DE OFENSA AOS PRINCÍPIOS CONSTITUCIONAIS DA COISA JULGADA, DO DIREITO ADQUIRIDO E DA IRREDUTIBILIDADE DE VENCIMENTOS. DECADÊNCIA. INOCORRÊNCIA. AMPLA DEFESA E CONTRADITÓRIO. AUSÊNCIA DE VIOLAÇÃO. AGRAVO A QUE SE NEGA PROVIMENTO.
1. A garantia fundamental da coisa julgada (CRFB/88, art. 5º, XXXVI) não resta violada nas hipóteses em que ocorrerem modificações no contexto fático-jurídico em que produzida - como as inúmeras leis que fixam novos regimes jurídicos de remuneração.
2. As vantagens remuneratórias pagas aos servidores inserem-se no âmbito de uma relação jurídica continuativa, e, assim, a sentença referente a esta relação produz seus efeitos enquanto subsistir a situação fática e jurídica que lhe deu causa. A modificação da estrutura remuneratória ou a criação de parcelas posteriormente à sentença são fatos novos, não abrangidos pelos eventuais provimentos judiciais anteriores.
3. É cediço que a alteração, por lei, da composição da remuneração do agente público assegura-lhe somente a irredutibilidade da soma total antes recebida, assim concebido: os vencimentos e proventos constitucionais e legais. Precedentes: RE 563.965/RN-RG, Rel. Min. Cármen Lúcia, Tribunal Pleno, DJe 20/3/2009; MS 24.784, Rel. Min. Carlos Velloso, Tribunal Pleno, DJe 25/6/2004.
4. A decadência prevista no art. 54 da Lei 9.784/99 não se consuma no período compreendido entre o ato administrativo concessivo de aposentadoria ou pensão e o posterior julgamento de sua legalidade e registro pelo Tribunal de Contas da União, que consubstancia o exercício da competência constitucional de controle externo (CRFB/88, art. 71, III) -, porquanto o respectivo ato de aposentação é juridicamente complexo, e se aperfeiçoa com o registro na Corte de Contas. Precedentes: MS 30916, Rel. Min. Cármen Lúcia, 1ª Turma, DJe 08.06.2012; MS 25525, Rel. Min. Marco Aurélio, Tribunal Pleno, DJe 19.03.2010; MS 25697, Rel. Min. Cármen Lúcia, Tribunal Pleno, DJe 12.03.2010.
5. O processo de registro de aposentadoria, desde que não tenha transcorrido período de tempo superior a cinco anos entre o início do processo no TCU e o indeferimento do registro, não impõe o contraditório.
6. As URPs - Unidades de Referência de Preço - foram previstas visando a repor o poder aquisitivo de salários e vencimentos até a data base da categoria, quando verificado o acerto de contas; entendimento sumulado pelo egrégio Tribunal Superior do Trabalho, verbis: "Súmula 322: Os reajustes salariais decorrentes dos chamados Gatilhos e URP's, previstos legalmente como antecipação, são devidos tão-somente até a data-base de cada categoria."
7. Agravo regimental a que se nega provimento."
23.	Assim sendo, diversamente do asseverado pelo Parquet, entendo não haver nenhum óbice à determinação para que seja cessado o pagamento dos proventos em relação ao ato emitido em favor do Sr. Isaac Roitman, por se tratar de servidor inativo associado à Associação dos Aposentados da Fundação Universidade de Brasília - ASPOFUB, entidade impetrante do MS nº 25.678/DF, já transitado em julgado, conforme demonstra cópia de contracheque juntada aos autos (peça 38) .
24.	Quanto aos demais interessados (Jacques Rocha Velloso e José Carlos Cordova Coutinho) , de fato, assiste razão ao órgão ministerial no que diz respeito à impossibilidade de se determinar a cessação do pagamento dos proventos, em razão de medida liminar deferida pelo Supremo Tribunal Federal nos autos do MS 26.156/DF, impetrado pelo Sindicato Nacional dos Docentes das Instituições de Ensino Superior - ANDES, cabendo, entretanto, determinação à FUB para que se proceda ao acompanhamento da lide, bem como o ressarcimento ao erário em caso de desconstituição da decisão, nos termos da lei, salvo expressa decisão judicial em sentido contrário.
	Ante o exposto, acolhendo parcialmente a proposta da unidade técnica, cuja manifestação também adoto como minhas razões de decidir com a ressalva acima mencionada, VOTO por que o Tribunal adote a deliberação que ora submeto a este Colegiado.
TCU, Sala das Sessões Ministro Luciano Brandão Alves de Souza, em 21 de julho de 2020.
BENJAMIN ZYMLER 
Relator